臺灣高等法院刑事判決　　　　　　　　　94年度上訴字第39號
　　上　訴　人
　　即　被　告　乙○○
上列上訴人因妨害自由等案件，不服臺灣桃園地方法院93年度訴
字第42號，中華民國93年10月19日第一審判決（起訴案號：臺灣
桃園地方法院檢察署92年度偵字第2576號），提起上訴，本院判
決如下：
    主  文
原判決關於乙○○部分撤銷。
乙○○共同以非法方法，剝奪人之行動自由，處有期徒刑肆月，
如易科罰金，以參佰元折算壹日。
    事  實
一、乙○○與丙○○（業經判決確定）係朋友關係，均認識曾受
    雇於張川澤之丁○○，並經丁○○之介紹而認識張川澤。因
    丁○○受雇於張川澤期間，向張川澤借貸金錢，與張川澤間
    有債務糾紛。乙○○、丙○○因不滿丁○○向張川澤指稱其
    與張川澤間之上開債務，乙○○、丙○○均有份云云，欲找
    丁○○一起向張川澤解釋清楚。民國９２年１月２５上午某
    時許，丁○○打電話至桃園縣龜山鄉○○○街６號乙○○任
    職之洗衣店，向乙○○催討其所積欠新台幣（下同）７千元
    之債務。乙○○乃於下班後以電話聯繫丁○○，二人約定於
    同日１８時許，在桃園縣桃園市巨蛋體育館旁（以下簡稱巨
    蛋）見面。乙○○與丁○○約定後，隨即通知丙○○上情，
    ２人乃計畫將丁○○押往張川澤處解決上開債務糾紛。丙○○為能順利將丁○○押往張川澤處，遂聯繫甲○○（業經判
    確定）及姓名年籍不詳綽號「死貓」之成年男子，由甲○○
    駕駛車牌號碼６Ｌ-７７９０號自小客車搭載丙○○，並邀
    同不詳姓名者駕駛另一部不詳車號之車一同前往，乙○○、
    「死貓」則自行前往巨蛋會合。丙○○、乙○○、甲○○、
    「死貓」及不詳姓名者到達巨蛋後，共同基於非法剝奪丁○○行動自由之犯意聯絡，於同日１８時許，丁○○駕車搭載
    莊姓及張姓友人前來時，即以兩部車包夾丁○○之車，由甲○○留在車上等待接應，丙○○衝至丁○○之車窗旁伸手抓
    住方向盤不准丁○○駕車離去，並恐嚇稱如不下車要開槍，
    丁○○聞言即下車，丙○○繼而拔起丁○○所駕上開車輛之
    鑰匙，乙○○、「死貓」亦隨之圍上，違反丁○○之意思自
    由，強押丁○○坐上開甲○○所駕駛之車輛後座中間位置，
    由乙○○、丙○○夾坐於丁○○左右兩側，以防止丁○○於
    行車途中逃逸，「死貓」及另一不詳姓名者，見丁○○行動
    自由已受控制後，即先自行離去。途中丙○○電話通知不知
    情之張川澤，表示其等將與丁○○一同前往解決上開債務糾
    紛，張川澤遂與丙○○約在張川澤友人位於台北市○○○路
    ○段247號地下1樓之文具店踫面。於途經台北縣迴龍地區時
    ，丙○○因質問丁○○關於債務之事，丁○○未作答，即單
    獨基於傷害之故意，出手毆打丁○○，致丁○○受有右臉腫
    、嘴部０．４×０．３×０．１公分之傷口。同日２０時許
    ，丙○○、乙○○、甲○○，共同將丁○○押抵上開地點後
    ，由乙○○負責停車，丙○○、甲○○將丁○○帶至上述文
    具店商談解決債務。嗣丁○○同意償還張川澤２０萬元，隨
    即撥打其行動電話籌借款項，因其母親及友人均無法籌得款
    項，丁○○恐無法脫身，遂撥打因檢舉地下錢莊案件而結識
    之臺北市政府警察局中山分局員警王會興之電話，向員警王
    會興商借款項，示意該員警自由受限，經員警王會興在電話
    中確認後，指示丁○○向張川澤諉稱借到款項，並與張川澤
    約定還款地點在台北市○○路２９６號吉林牛排館。張川澤
    遂交代乙○○、丙○○、甲○○及丁○○前往約定地點等候
    ，途中乙○○、丙○○仍將丁○○夾坐於後座之中間。張川
    澤則另行駕車前往，嗣於同日２２時許，員警王會興與同局
    其他員警，趕至上開餐廳，當場逮捕乙○○、丙○○、甲○○而查獲上情。
二、案經丁○○訴由臺北市政府警察局中山分局報請臺灣桃園地
    方法院檢察署檢察官偵查起訴。
    理  由
壹、程序部分：
一、最高法院９３年度台上字第３５３３號判決要旨：刑事訴訟
    法第１５９條第１項雖規定，被告以外之人於審判外之言詞
    或書面陳述，除法律有規定外，不得作為證據。惟同法第１
    ５９條之５第２項已規定，當事人、代理人或辯護人於法院
    調查證據時，知有第１５９條第１項不得為證據之情形，而
    未於言詞辯論終結前聲明異議者，視為有前項之同意（指同
    條第1項之同意作為證據）。此乃第１５９條第１項所容許
    ，得作為證據之例外規定之一。經查本案被告、檢察官於言
    詞辯論終結前，均未就所調查之證據主張有刑事訴訟法第１
    ５９條第１項不得為證據之情形（本院民國９４年５月１９
    日審判程序筆錄），是參照上開最高法院判決要旨，本案經
    調查之證據均有證據能力，合先敘明。
貳、實體部分：
一、訊據被告乙○○否認有何妨害自由之犯行，辯稱：係丁○○
    自願上車與其等前往解決債務，如果其等有強押其上車，何
    以與丁○○一同前去之朋友未加阻止云云。經查：
１、據證人即告訴人丁○○證稱：９２年１月２５日其駕車載張
    姓及莊姓友人一同到巨蛋後，發現乙○○、丙○○及綽號「
    死貓」及另一不知姓者，分乘兩部車前後包夾其車，因其車
    駕駛座左邊車窗未關，丙○○即從窗戶伸手進來，用手握住
    其車的方向盤，要其下車，並稱如果不下車就要開槍，其下
    車後丙○○就拔走車鑰匙，然後丙○○等人即押其上甲○○
    所駕駛之車上，上車前，乙○○說要坐其左邊，因為怕其從
    另一個門跑掉，故其上車後坐在該車後座的中央，乙○○坐
    左邊，丙○○坐右邊，在車上丙○○表示是因為其向張川澤
    稱錢係其與丙○○一起用掉，將他扯進來才抓伊，後來其被
    押到台北市○○○路○段某棟大樓，與張川澤在該大樓地下
    室解決債務糾紛等語（偵卷第５頁、原審卷 (一)第１６６
    頁、第１６７頁、本院９４年５月１７日審判筆錄）。又證
    人丙○○證稱：被告打給其電話後，其邀集甲○○及綽號「
    死貓」一同前往巨蛋與丁○○見面，丁○○一見其即要跑，
    其拉住他車子之方向盤不准他走，他還慢僈開了一段距離，
    其因怕丁○○再跑，遂拔下他車鑰匙丟向他朋友之方向，他
    才跟著其等走，其叫他上甲○○車，他不願上車，在車上乙○○坐左邊，其坐右邊，丁○○坐在其等中間，在駕車前往
    台北時，其問丁○○為何要害伊，他不答，其氣不過打他幾
    拳等語（偵卷第１１頁背面、第５３頁、第５３頁背面、原
    審卷（一）第１２９頁、原審卷（二）第９１頁至第９４頁
    ）。再據證人甲○○稱：其等見到丁○○時，他即要駕車離
    去，丙○○去抓他車的方向盤，之後丁○○上其車，坐在後
    座中間，丙○○、乙○○分坐二邊，在車上丙○○有因債務
    問題打丁○○，車子開到新生北路後，乙○○去停車，其跟
    丙○○帶丁○○下車等語（偵卷第８頁背面、原審卷（一）
    第１１２頁、原審卷（二）第１０８頁、第１０９頁）。綜
    上證人丁○○、丙○○、甲○○關於丁○○於上開時、地，
    見到丙○○後，即欲駕車逃跑，惟遭丙○○以雙手握住車子
    的方向盤，不讓丁○○離去，並拔下丁○○所駕駛車子之鑰
    匙，嗣丁○○坐上甲○○之車後被丙○○及被告夾坐於中間
    等情，互核相符，則被害人丁○○既於見到丙○○，即欲駕
    車欲離去，卻遭丙○○強拉住方向盤阻止其離去，嗣並取走
    車鑰匙，丁○○豈會係自願與被告等人坐上甲○○之車，如
    丁○○願與被告等人同往台北，何以不由丁○○自行駕車一
    同前往，而須坐於甲○○之車上？再者，在甲○○之車上，
    為何被告與丙○○要坐於丁○○之兩側併坐於後座，而不使
    其中一人坐至右前座，讓彼此乘坐較舒適些？倘丁○○願與
    丙○○前往張川澤處說明債務，由甲○○駕車丙○○隨行即
    足，被告何以一路同行至台北？顯見丁○○係被迫帶往台北
    ，被告、丙○○分坐於丁○○兩側，係欲防止丁○○趁機逃
    逸。被告辯稱係丁○○自願上車一同前往張川澤處云云，洵
    不足採。
２、再據丁○○證稱：其打電話找２、３位朋友均稱沒錢，其不
    得已打給中山分局王會興警員，王警員教其陳述其朋友會帶
    錢來，約在何處踫面，起初他們表示在林森北路與錦州街口
    之麥當勞前面，後來張川澤叫其改約在吉林牛排館，去牛排
    館時其亦是坐在車子之中間，被告、丙○○亦是坐在其旁邊
    看著等語（原審卷（一）第１６７頁、第１６８頁），又據
    證人即警員王會興證稱：那天晚上，其在外面接到丁○○電
    話，在電話中他稱呼其為王大哥，並表示要向其借10萬元，
    其聽他說話之語氣好像旁有人，即問他是否遭人押住，他說
    是，即叫他儘量拖時間，即趕回分局向組長報告，因已經知
    道是在牛排館，組長即指派６、７個同仁跟其到現場，其等
    ３、４個人先進去牛排館，以電話聯絡後，才衝進去把裡面
    控制住，當時丁○○與２、３人在裡面用餐，其等有問丁○○是否該２、３人，丁○○說是等語（原審卷 (一)第１７
    ６頁），可知丁○○在上開文具店及警方到達吉林牛排館前
    ，其行動自由仍受限制，否則丁○○無處借款時何以不另約
    還款日期，又何須急於當時聯絡借款，復於借款無著時打電
    話向警員王會興求救，並表示自由受限制，且前往吉林牛排
    館取款途中仍坐於車後座被告與丙○○中間，顯見丁○○警
    方到達吉林牛排館前，其行動自由仍受制於被告、丙○○、
    甲○○等人。
３、綜上所述，事證明確，被告犯行洵堪認定。
二、核被告所為，係犯刑法第３０２條第１項之以非法方法剝奪
    人之行動自由罪。按共同正犯之成立，只須有犯意之聯絡、
　　行為之分擔，既不問犯罪動機起於何人，亦不必每一階段犯
  　犯行均將參與，有最高法院３４年度上字第８６２號判例意
  　旨可資參照。本件被告、丙○○、甲○○、「死貓」及另一
    不詳姓名者，於上開時、地，先以二部車包夾丁○○之座車
    ，再由丙○○以強制力拉住丁○○之方向盤，妨礙丁○○駕
    車離去之權利，繼而以恐嚇之方式，逼迫丁○○下車，隨即
    由丙○○、乙○○、「死貓」強押丁○○上甲○○所駕駛之
    自小客車，並由被告、丙○○以分坐其左、右之方式，挾持
    在上開自小客車之後坐中央，再將丁○○押往台北，被告、
    丙○○、甲○○、「死貓」及不詳姓名者以此方式共同妨礙
    丁○○之行動自由，縱另名不詳姓名者僅參與駕車將丁○○
    之座車包夾，「死貓」僅參與將丁○○座車包夾，跟隨丙○○下車，與被告共同圍往丁○○之車，未參與強押丁○○到
    台北之行為，然其等既有非法剝奪丁○○行動自由之犯意聯
    絡，及行為分擔，均應論以妨害自由之共同正犯。又刑法第
    ３０２條之以其他非法方法剝奪行動自由罪之「其他非法方
    法」，包括私行拘禁以外之強暴脅迫等一切非法方法而言。
    又刑法第３０２條之剝奪人之行動自由罪，係妨害他人自由
    之概括規定，故行為人具有一定目的，以非法方法剝奪人之
    行動自由者，除法律別有處罰較重之規定（例如略誘及擄人
    勒贖等罪）應適用各該規定處斷外，如以使人行無義務之事
    或妨害人行使權利為目的，而其強暴脅迫已達於剝奪人之行
    動自由之程度即祇成立本罪，亦不應再依同法第３０４條論
    處，誠以此項使人行無義務之事，或妨害人行使權利之低度
    行為，應為剝奪人之行動自由之高度行為所吸收。有最高法
    院２９年上字第２３５９號判例、７４年臺上字第３４０４
    號判例可資參照。本案被告等以車擋住丁○○之車並阻止丁○○駕車離去之強制行為，已為剝奪人之行動自由之高度行
    為所吸收，不另論以強制罪，併此敘明。
三、原審對被告論罪科刑，固非無見，惟（１）就與共犯丙○○
    共同駕車包夾丁○○座車之不詳姓名者，未併論共同正犯；
    （２）被告等人於警方於吉林牛排館救出丁○○之前，其等
    妨害自由之行為仍在繼續中，理由詳如前述，原審認為丁○○於到達台北市○○○路○段某文具店即已恢復行動自由云
    云，尚有未洽。被告上訴雖無理由，惟原審判決既有上開不
    當，自應由本院將關於被告部分予以撤銷改判。爰審酌被告
    因認遭被害人誣陷，不思循正途處理，反以暴力剝奪被害人
    行動自由，強要被害人出面解決債務糾紛之犯罪動機、目的
    、手段，暨犯後否認犯行等一切情狀，仍量處有期徒刑4月
    ，並諭知易科罰金之折算標準，以示懲儆。
四、公訴意旨另以：被告於行車經過台北縣迴龍地區與丙○○就
    傷害丁○○部分，有犯意聯絡；又被告與丙○○、甲○○將
    丁○○載抵上開大樓地下室後，張川澤、劉順興及姓名年籍
    均不詳之成年男子多人，立即毆打丁○○，致丁○○受傷，
    認被告與丙○○、甲○○３人此部分亦涉有傷害罪嫌云云。
１、按犯罪事實應依證據認定之，無證據不得認定犯罪事實，刑
    事訴訟法第１５４條第２項定有明文。又不能證明被告犯罪
    者，應諭知無罪之判決，刑事訴訟法第３０１條第１項亦定
    有明文。此所謂認定犯罪事實之證據，係指足以認定被告確
    有犯罪行為之積極證據而言，該項證據自須適合於被告犯罪
    事實之認定，始得採為斷罪資料；而認定不利於被告之事實
    ，須依積極證據，苟積極證據不足為不利於被告事實之認定
    時，即應為有利於被告之認定，更不必有何有利之證據。且
    刑事訴訟上證明之資料，無論其為直接或間接證據，均須達
    於通常一般之人均不致有所懷疑，而得確信其為真實之程度
    ，始得據為有罪之認定，若其關於被告是否犯罪之證明未能
    達此程度，而有合理懷疑之存在，致使無從形成有罪之確信
    ，根據「罪證有疑、利於被告」之證據法則，即不得遽為不
    利被告之認定，有最高法院２９上字第３１０５號、３０年
    上字第８１６號、７６年台上字第４９８６號判例足資參照
    。再者，告訴人之告訴係以使被告受刑事追訴為目的，其陳
    述是否與事實相符，仍應調查其他證據以資審認（最高法院
    ５２年臺上字第１３００號判例參照），即必須藉由補強證
    據之存在，以增強或擔保告訴人陳述之證明力，告訴人之陳
    述始適合作為認定犯罪事實之基礎。
２、被告與丙○○、甲○○將丁○○押往台北途中，丙○○固坦
    承有出手毆打丁○○，並有驗傷診斷書在卷可稽，惟據證人
    丙○○證稱：在駕車前往台北時，其問丁○○為何要陷害，
    他不答，其氣不過打他頭部，在台北市大樓地下室沒有打丁○○等語（偵卷第１１頁背面、第５３頁、第５３頁背面、
    原審卷（一）第１２９頁、原審卷（二）第９１頁至第９４
    頁），證人丁○○亦始終證述在往台北之車上，係丙○○用
    左手肘打其３、４下，其臉有腫起來，有去驗傷，被告並未
    打伊等語（偵卷第５頁背面、原審卷（一）第１６７頁），
    是證人丙○○傷害丁○○，係緣於證人丙○○與丁○○對話
    所惹起之偶發事由，與被告無關，亦無證據證明被告有示意
    丙○○傷害丁○○，而丁○○亦未述及被告有傷害之行為，
    是此部分自難令被告負共同傷害之罪責。
３、檢察官認被告與丙○○、甲○○於台北市○○○路○段247
    號地下室涉犯傷害罪嫌，係以丁○○指訴，資為論據。被告
    否認有上開傷害犯行。經查：（１）被告、丙○○及甲○○
    ３人在警詢、偵查及原審均一致供稱及證述：其等到了與張
    川澤約定之上開地點後，由被告負責停車，丁○○與丙○○
　  、甲○○一起下車並進入約定之大樓一樓，３人見到張川澤
    後，即由張川澤安排，一同進入張川澤向其友人商借之大樓
    地下室，商談解決上開債務糾紛，期間沒有人再毆打或恐嚇
    丁○○，丁○○與張川澤商談後，同意償還張川澤２０萬元
    ，隨即撥打電話籌借款項，丁○○借得款項，即與張川澤約
    定還款地點在吉林牛排館，張川澤遂交代被告、丙○○、甲○○及丁○○先前往約定地點用餐，同時等候丁○○之友人
    攜款前來，嗣於同日２２時許，被告等人於吉林牛排館用餐
    時，員警王會興與其他員警，趕至上開餐廳，當場逮捕被告
    、丙○○、甲○○，嗣再逮捕亦到達上址之劉順興等語綦詳
    。證人丁○○亦證稱：到了地下室那邊沒有人打我，丙○○
    在該處拿一支鐵棒作勢要打人，之後張川澤表示要其還約２
    ０萬元，因之前幫張川澤作地下錢莊，有人借的錢未還，張
    川澤要其賠錢等語（原審卷（一）第１６７頁、第１７４頁
    ），證人丁○○並未證述被告於上開地下室有傷害行為，僅
    稱丙○○「作勢」而已，事實上丙○○於該時地並未打丁○○，亦無任何人打丁○○，是檢察官起訴被告與丙○○、甲○○於台北市○○○路另有傷害丁○○之事實，尚屬無法證
    明。
４、綜上，檢察官認被告與丙○○、甲○○３人另涉有此部分傷
    害之犯行，尚屬無法證明，惟檢察認此部分與上開有罪部分
    有實質上一罪關係，爰均不另為無罪之諭知。
據上論斷，應依刑事訴訟法第３６９條第１項前段、第３６４條
、第２９９條第１項前段、刑法第２８條、第３０２條第１項、
第４１條第１項前段、罰金罰鍰提高標準條例第１條前段、第２
條，判決如主文。
本案經檢察官錢漢良到庭執行職務。
中　　華　　民　　國　　94　　年　　5　　月　 　31　　日
　　　　　　　　　刑事第十六庭
                              審判長法　官  曾德水
　　　　　　　　　　　　　　　　    法　官  江國華
　　　　　　　 　 　　　　　　　　　法　官  杜惠錦
以上正本證明與原本無異。
如不服本判決，應於收受送達後十日內向本院提出上訴書狀，其
未敘述上訴之理由者並得於提起上訴後十日內向本院補提理由書
（均須按他造當事人之人數附繕本）。
                                    書記官  楊秋鈴
中　　華　　民　　國　　94　　年　　5 　　月　　31　　日
附錄：本案論罪科刑法條全文刑法第３０２條第１項
(剝奪他人行動自由罪)
私行拘禁或以其他非法方法，剝奪人之行動自由者，處五年以下
有期徒刑、拘役或三百元以下罰金。
